【裁判字號】    92,訴,1553
【裁判日期】    920730
【裁判案由】    違反商業會計法等
【裁判全文】
臺灣臺中地方法院刑事判決                        九十二年度訴字第一五五三號
    公  訴  人  臺灣臺中地方法院檢察署檢察官
    被      告  甲○○
右列被告因違反商業會計法等案件，經檢察官提起公訴（九十一年度偵字第八三七三
號），本院判決如左：
    主  文
甲○○商業負責人，為納稅義務人以詐術逃漏稅捐，處有期徒刑月，如易科罰金，
以佰元折算壹日；又行使從事業務之人，明知為不實之事項，而登載於其業務上作
成之文書，足以生損害於公眾及他人，處有期徒刑月，如易科罰金，以佰元折算
壹日。應執行有期徒刑伍月，如易科罰金，以佰元折算壹日。緩刑貳年。
    事  實
一、甲○○係址設臺中市○區○○路四七八號「嘉潤企業股份有限公司」（以下簡稱
    嘉潤公司）之負責人，為從事業務之人，亦為商業負責人，其為逃漏嘉潤公司八
    十九年度之營利事業所得稅，明知乙○○僅於民國（下同）八十八年間承包嘉潤
    公司「金門中華電信」及「湖口勤茂科技」裝修工程而獲得報酬，並由嘉潤公司
    以薪資名義申報乙○○此部分所得，嘉潤公司並因此而取得乙○○之身分證影本
    ，另乙○○則於八十九年間僅在嘉潤公司領取薪資所得新台幣（下同）十二萬元
    ，惟竟利用上開取得乙○○身分證件影本之機會，將該證件交予不知情之會計人
    員（成年人），並指示該會計人員憑以製作乙○○於八十九年度在嘉潤公司領有
    薪資所得五十六萬四千元之各類所得扣繳暨免扣繳憑單、各類所得扣繳暨免扣繳
    憑單申報書、八十九年度營利事業所得稅結算申報書、八十九年度營業成本明細
    表等業務文書，並進而於九十年間持之向財政部臺灣省中區國稅局臺中市分局申
    報以扣抵營利事業所得稅而行使上開文書，以虛報乙○○薪資四十四萬四千元（
    即五十六萬四千元減十二萬元）而增加營業成本之不正當方法，逃漏嘉潤公司八
    十九年度營利事業所得稅十一萬一千元（四十四萬四千元ｘ２５％），足以生損
    害於遭虛報薪資之乙○○及稅捐機關對於稅捐稽徵之正確性。
二、案經乙○○訴由臺灣臺中地方法院檢察署檢察官偵查起訴。
    理  由
一、訊據被告甲○○固坦承為嘉潤公司負責人，惟矢口否認有虛報告訴人乙○○之薪
    資以逃漏稅捐之犯行，辯稱：伊並未實際參與嘉潤公司營利事業所得稅之申報，
    而告訴人應該是有實際上領得上開所得，我們才會去報稅云云。惟查，右揭事實
    ，業據告訴人乙○○指訴綦詳，復有乙○○八十九年度綜合所得稅核定通知書及
    八十九年各類所得扣繳暨免扣繳憑單影本各一紙、財政部臺灣省中區國稅局臺中
    市分局九十一年六月十三日中區國稅局中市資字第○九一○○二三三五七號函附
    之嘉潤公司八十九年度薪資所得資料一紙在卷可稽。被告雖以上詞置辯，惟查，
    證人即嘉潤公司之前會計（八十八年六月底離職）陳璧如於偵訊時證稱：「我們
    申報年度薪資所得的扣繳資料整理好後會拿給甲○○過目」等語，足見被告就嘉
    潤公司虛報告訴人八十九年度薪資所得一情，應早已知悉，另被告亦未能提出嘉
    潤公司確有於八十九年間支付告訴人共五十六萬四千元之薪資資料以供查證，則
    其上開空言所辯顯不足採，其犯行洵堪認定。另公訴人認被告係虛報告訴人乙○
    ○之薪資五十六萬四千元，惟告訴人乙○○則於本院審理時陳稱，八十九年度伊
    只有在嘉潤公司做至一、二月左右，實際上有領到十二萬元等語，故上開五十六
    萬四千元並非全係虛報，應扣除告訴人實際領得之十二萬元，故僅有四十四萬四
    千元係被告所虛報，併此敘明。
二、按營利事業填報各類所得扣繳暨免扣繳憑單、各類所得扣繳暨免扣繳憑單申報書
    、營利事業所得稅結算申報書、營業成本明細表等，乃附隨負責人之業務而製作
    ，為其業務上所掌文書，其內容如有不實，而足以生損害於公眾及他人，即係犯
    業務上登載不實文書之罪名；再依稅捐稽徵法第四十七條第一款規定，該法關於
    納稅義務人、扣繳義務人及代徵人應處徒刑之規定，於公司法規定之公司負責人
    適用之。被告甲○○為嘉潤公司之負責人，為從事業務之人，故核其所為，係犯
    刑法第二百十六條、第二百十五條之行使業務上文書不實登載罪，及稅捐稽徵法
    第四十七條第一款、第四十一條之逃漏稅捐罪。其利用嘉潤公司不知情之會計人
    員（成年人）以遂行其上開犯行，為間接正犯。而其偽造業務上文書登載不實之
    低度行為，為其行使之高度行為所吸收，不另論罪。其所犯上開二罪間，犯意各
    別，行為互異，應予分論併罰。公訴意旨雖認被告所犯上開二罪間，有方法結果
    之牽連關係，而應從一重處斷，惟按商業負責人為商業以詐術逃漏稅捐，因納稅
    義務人仍係商業，其所觸犯稅捐稽徵法第四十一條之罪之犯罪或受罰主體，仍為
    商業，而非商業負責人，僅因商業於事實上無從擔負自由刑之責任，基於刑事政
    策上之考慮，同法第四十七條第三款將納稅義務人之商業應處徒刑之規定，轉嫁
    於商業負責人，是商業負責人依該條款而適用徒刑之處罰，乃屬代罰之性質，並
    非因其本身之犯罪而負行為責任。又刑法第五十五條所規定之牽連犯，必須同一
    人犯一罪而其方法或結果行為另犯他罪名，始克相當，亦即必須同一犯罪主體之
    二個以上犯罪行為間，具有目的與方法，或目的與結果之關係，始得從一重處斷
    。商業負責人為納稅義務人之公司以詐術逃漏稅捐，既非稅捐稽徵法第四十一條
    之犯罪或受罰主體，僅依同法第四十七條第三款之規定，代替商業受徒刑之處罰
    ，自與其本身為犯罪主體所犯其他罪名（如刑法第二百十六條、第二百十五條等
    罪）間，不具牽連犯關係，故與被告上開所犯之行使業務上文書不實登載罪，係
    屬犯意各別，行為互異，應予分論併罰，公訴人認二者有牽連犯之裁判上一罪之
    關係，應屬誤會，併此敘明。爰審酌被告前未有不良前科紀錄，此有臺灣高等法
    院被告全國前案紀錄表附卷可參，犯後能與告訴人達成和解，有和解書一紙附卷
    可稽，態度尚稱良好，及其犯罪之動機、手段、目的等一切情狀，分別量處如主
    文所示之刑。又被告行為後，刑法第四十一條業於九十年一月十日修正公布，同
    年月十二日生效，修正後刑法第四十一條第一項前段規定「犯最重本刑為五年以
    下有期徒刑以下之刑之罪，而受六個月以下有期徒刑或拘役之宣告，因身體、教
    育、職業、家庭之關係或其他正當事由，執行顯有困難者，得以一元以上三元以
    下折算一日，易科罰金。」，修正前刑法第四十一條規定「犯最重本刑為三年以
    下有期徒刑以下之刑之罪，而受六個月以下有期徒刑或拘役之宣告，因身體、教
    育、職業、家庭之關係，執行顯有困難者，得以一元以上三元以下折算一日，易
    科罰金。」，比較新舊法結果，以新法較有利於被告，本件自應適用裁判時之法
    律即修正後刑法第四十一條第一項前段之規定，就被告所宣告之刑，諭知易科罰
    金之折算標準，並就上開二罪定其應執行之刑及易科罰金之折算標準。末查，被
    告前未曾受有期徒刑以上刑之宣告，有臺灣高等法院被告全國前案紀錄表在卷可
    按，被告經此教訓，當知警惕而無再犯之虞，本院綜核各情，所宣告之刑，認以
    暫不執行為適當，併予宣告緩刑二年，以啟自新。
三、公訴意旨另以：被告甲○○係嘉潤公司負責人，為商業會計法上之商業負責人，
    其為逃漏嘉潤公司之營利事業所得稅，竟指示該公司不詳姓名年籍之會計（成年
    人）偽造嘉潤公司八十九年度薪資印領清冊之商業會計憑證，並於其上盜蓋乙○
    ○之印章，以偽造乙○○已收受八十九年度薪資款項之私文書，並於九十年間持
    向財政部臺灣省中區國稅局臺中市分局申報扣抵嘉潤公司之營利事業所得稅而行
    使上開文書，因認被告此部分係涉犯商業會計法第七十一條第一款之填製不實會
    計憑證罪、刑法第二百十六條、第二百十條之行使偽造私文書罪嫌。惟查，上開
    「薪資印領清冊等工資受領憑證」資料，前經公訴人函請財政部臺灣省中區國稅
    局臺中市分局提供，惟據函復稱：函囑提供嘉潤公司（統一編號0000000
    0）八十八、八十九年度營利事業所得稅之「薪資印領清冊等工資受領憑證」資
    料乙案，經查申報書中，並無前揭資料，致無法提供，有財政部臺灣省中區國稅
    局臺中市分局九十二年四月二十五日中區國稅中市一字第０九二００二二八七一
    號函附卷（九十一年度偵字第八三七三號卷第五七頁）可稽，而被告亦否認有偽
    造上開薪資印領清冊，則嘉潤公司申報營利事業所得稅時，既未提供上開資料，
    亦無證據證明確有上開偽造之乙○○之薪資印領清冊存在，則公訴意旨認被告有
    指示該公司不詳姓名年籍之會計（成年人）偽造上開印領清冊，並於其上盜蓋乙
    ○○之印章，以偽造乙○○已收受八十九年度薪資款項之私文書一節，即屬無據
    ，此外復查無其他積極證據足認被告涉犯此部分犯行，本應為無罪之諭知，惟因
    公訴意旨認被告此部分犯行，與被告上開經起訴判刑部分，有方法結果之牽連關
    係，爰不另為無罪之諭知，併此敘明。
據上論斷，應依刑事訴訟法第二百九十九條第一項前段，稅捐稽徵法第四十一條、第
第四十七條第一款，刑法第十一條前段、第二百十六條、第二百十五條、第二條第一
項前段、第四十一條第一項前段（修正後）、第五十一條第五款、第七十四條第一款
，罰金罰鍰提高標準條例第一條前段、第二項，判決如主文。
中      華      民      國    九十二    年      七      月    三十      日
                                臺灣臺中地方法院刑事第一庭
                                    法  官  郭  瑞  祥
右正本證明與原本無異。
如不服本判決，應於判決送達後十日內向本院提出上訴狀，上訴於臺灣高等法院臺中
分院( 須附繕本 )。
                                    書記官
中    華    民    國      九十二      年       七      月     三十    日
參考法條：
刑法第二百十六條
行使第二百十條至第二百十五條之文書者，依偽造、變造文書或登載不實事項或使登
載不實事項之規定處斷。
刑法第二百十五條
從事業務之人，明知為不實之事項，而登載於其業務上作成之文書，足以生損害於公
眾或他人者，處三年以下有期徒刑、拘役或五百元以下罰金。
稅捐稽徵法第四十一條
納稅義務人以詐術或其他不正當方法逃漏稅捐者，處五年以下有期徒刑、拘或科或併
科新臺幣六萬元以下罰金。
稅捐稽徵法第四十七條第一款
本法關於納稅義務人、扣繳義務人及代徵人應處徒刑之規定，於左列之人適用之：
一、公司法規定之公司負責人。
二、民法或其他法律規定對外代表法人之董事或理事。
三、商業登記法規定之商業負責人。
四、其他法人團體之代表人或管理人。


司法院資訊處製作；財團法人民間司法改革基金會備份。
